最高法院刑事判決　　　　　　　　　　　　　　　九十三年度台上字第六０六五號
　　上　訴　人　甲○○
右上訴人因偽造文書（違反商標法）案件，不服台灣高等法院台南分院中華民國九十
三年八月十七日第二審判決（九十三年度上易字第二四七號，起訴案號：台灣台南地
方法院檢察署九十二年度偵字第四七七八號），提起上訴，本院判決如左：
    主  文
原判決撤銷，發回台灣高等法院台南分院。
    理  由
本件原判決認定上訴人甲○○係「全新服裝行」負責人，從事原判決附表一所示各類
服裝之生產、銷售，基於概括之犯意，自民國九十年十二月十五日起至九十一年一月
二十九日止，在台南縣永康市○○路四七七巷一號及同市○○路十巷七號及九號等處
，在附表一所示之產品及包裝上，未經「全新服裝廠有限公司」同意，使用該公司所
擁有專用商標權之５５５商標。又明知其未向主管機關申請「全新服裝廠有限公司」
設立登記，即在前開產品及包裝盒與塑膠袋上使用「全新服裝廠有限公司」字樣，以
經營上開服裝販售業務，足生損害於「全新服裝廠有限公司」。復於商品內包裝塑膠
袋上註明進口商為「衍源實業股份有限公司」、「尚豪服裝有限公司」，以矇混欺騙
消費者，迄九十一年一月二十九日始為警查獲。因而撤銷第一審之不當判決，改判仍
論處上訴人行使偽造私文書，足以生損害於公眾及他人罪刑。固非無見。惟查：(一)上
訴人行為後，商標法已於九十二年五月二十八日修正公布，同年十一月二十八日施行
，將原第六十二條：「意圖欺騙他人，有左列情事之一者，處三年以下有期徒刑、拘
役或科或併科新台幣二十萬元以下罰金：一於同一商品或類似商品，使用相同或近似
於他人註冊商標之圖樣者。二於有關同一商品或類似商品之廣告、標帖、說明書、價
目表或其他文書，附加相同或近似於他人註冊商標圖樣而陳列或散布者」之規定，修
正為同法第八十一條：「未得商標權人或團體商標權人同意，有下列情形之一者，處
三年以下有期徒刑、拘役或科或併科新臺幣二十萬元以下罰金：一於同一商品或服務
，使用相同之註冊商標或團體商標者。二於類似之商品或服務，使用相同之註冊商標
或團體商標，有致相關消費者混淆誤認之虞者。三於同一或類似之商品或服務，使用
近似於其註冊商標或團體商標之商標，有致相關消費者混淆誤認之虞者」。修法前後
其條次及所定犯罪構成要件均有變更。原判決未就商標法第八十一條修正前後關於侵
害他人商標專用權規定構成要件之不同，敘明何者較為有利於上訴人，逕以商標法修
正後僅條次變更，刑度不變，應依刑法第二條第一項前段之規定，以新法即修正後商
標法第八十一條第一款論處，委有判決適用法則不當之違法。(二)科刑之判決書，須將
認定之犯罪事實詳記於事實欄，然後於理由內逐一說明其憑以認定之證據，以使事實
與理由兩相一致，方為合法，倘事實欄已有敘及，而理由內未加說明，是為理由不備
，理由內已加說明，而事實欄無此記載，則理由失其依據，均足構成撤銷之原因。原
判決於事實欄記載：上訴人明知未向主管機關申請「全新服裝廠有限公司」設立登記
，即在前開產品及包裝盒與塑膠袋上使用「全新服裝廠有限公司」字樣，經營服裝販
售業務，足生損害於「全新服裝廠有限公司」……又其於商品內包裝塑膠袋上註明進
口商為「衍源實業股份有限公司」、「尚豪服裝有限公司」，以矇混欺騙消費者；並
於理由欄敘明：上訴人在其產品及內外包裝上冒用「全新服裝廠有限公司」名義，並
於商品內包裝塑膠袋上註明進口商「衍源實業股份有限公司」、「尚豪服裝有限公司
」，惟經向經濟部中部辦公室查詢，並無「尚豪服裝有限公司」之設立登記資料等語
。似認上訴人於產品包裝上分別使用「全新服裝廠有限公司」及「尚豪服裝有限公司
」名義，均同時觸犯公司法第十九條之罪嫌。然其於理由欄第四項卻記載：上訴人未
經「全新服裝廠有限公司」同意，在其生產之商品上使用他人有專用商標權之業務，
僅足生損害於「全新服裝廠有限公司」，顯然摒棄上訴人於產品上使用「尚豪服裝有
限公司」亦同時觸犯公司法第十九條之罪嫌。則其事實之記載與理由之說明不相一致
，復有判決理由矛盾之違法。(三)刑事訴訟法第九十五條第一款規定「訊問被告應先告
知犯罪嫌疑及所犯所有罪名，罪名經告知後，認為應變更者，應再告知」。乃犯罪嫌
疑人及被告在刑事訴訟程序上受告知及聽聞之權利，為行使防禦權之基本前提，旨在
使犯罪嫌疑人及被告能充分行使防禦權，以維審判程序之公平。其所謂「犯罪嫌疑及
所犯所有罪名」，除起訴書所記載之犯罪事實及所犯法條外，自包含依刑事訴訟法第
二百六十七條規定起訴效力所及而擴張之犯罪事實及罪名，暨依同法第三百條規定變
更起訴法條後之新罪名。法院就此等新增或變更之罪名，應於審判期日前，至遲應於
審判期日踐行上開告知之程序，使被告知悉而充分行使其防禦權，始能避免突襲性裁
判，而確保其權益；否則，如僅就原起訴之犯罪事實及罪名調查、辯論終結後，擅自
擴及起訴書所記載者以外之犯罪事實而為判決，就此等未經告知之犯罪事實及新罪名
而言，無異剝奪被告之正當法律程序之保障，其所踐行之訴訟程序自屬違背法令。本
件檢察官就上訴人之犯行，僅引用修正前商標法第六十二條、公司法第十九條第二項
之罪嫌起訴，原審變更起訴法條，改依修正後商標法第八十一條第三款、公司法第十
九條第二項及刑法第二百十六條、第二百十條、第二百二十條第一項行使偽造準私文
書罪處斷，其於審判期日僅記載：「審判長對被告告知其犯罪之嫌疑及所犯違反商標
法等罪名（詳如起訴書及原審判決書所載）」（按第一審並未論上訴人以刑法第二百
十六條、第二百十條、第二百二十條第一項之行使偽造準私文書罪）。顯然未告知應
變更及擴張之新罪名，即予辯論終結，其所踐行之訴訟程序，復有瑕疵可指。以上為
上訴意旨所指摘及本院得依職權調查之事項，應認原判決有發回更審之原因。
據上論結，應依刑事訴訟法第三百九十七條、第四百零一條，判決如主文。
中　　　華　　　民　　　國　　九十三　　年　　 十一 　　月　　 十八 　　日
                              最高法院刑事第四庭
                                  審判長法官  紀  俊  乾
                                        法官  黃  正  興
                                        法官  劉  介  民
                                        法官  陳  東  誥
                                        法官  林  秀  夫
      右正本證明與原本無異
                                              書  記  官
中　　　華　　　民　　　國　　九十三　　年　　 十一 　　月　　二十二　　日
                                                                        Ｋ
